【裁判字號】    92,基簡,698
【裁判日期】    921212
【裁判案由】    給付會款
【裁判全文】
臺灣基隆地方法院基隆簡易庭民事判決  九十二年度基簡字第六九八號
    原      告  乙○○
    訴訟代理人  丙○○
    被      告  甲○○
當事人間請求給付會款事件，本院於民國九十二年十一月二十八日言詞辯論終結，判
決如下：
    主    文
被告應給付原告新臺幣貳拾陸萬元。
訴訟費用新臺幣貳仟捌佰陸拾壹元由被告負擔。
本判決得假執行。
    事實及理由要領
一、原告起訴主張：被告參加以原告為會首之合會（即民間通稱之互助會，下稱系爭
    合會）一會（編號二十八），系爭合會連同會首共七十二會，每一會份會款新臺
    幣（下同）一萬元，會期自民國八十六年六月起，每月十五日開標，自八十七年
    七月一日起，每月一日、十五日各開標一次，被告於八十七年六月十五日得標，
    取得合會金五十三萬六千元，詎自八十八年十一月起即未再繳交死會會款，尚積
    欠二十六期會款計二十六萬元等語；被告則以：系爭合會實際上是林姓友人參加
    ，伊只是出借名義，事實上標得會款是林姓友人拿走，與伊無關，不願給付死會
    會款等語置辯。
二、有關原告主張被告參加以原告為會首之合會，系爭合會連同會首共七十二會，每
    一會份會款一萬元，會期自八十六年六月起，每月十五日開標，自八十七年七月
    一日起，每月一日、十五日各開標一次，被告於八十七年六月十五日得標，取得
    合會金五十三萬六千元，然自八十八年十一月起即未再繳交死會會款，尚積欠二
    十六期會款計二十六萬元等情，不為被告所爭，並有原告提出之會單（編號二十
    八記載「素真」）為證，堪信屬實。
三、被告雖辯以系爭合會實際上係真實姓名不詳之友人「林Ｘ明」參加，惟查：
(一)、按當事人主張有利於己之事實，就其事實有舉證之責任，民事訴訟法第二百七十
    七條定有明文。又事實有常態與變態之分，主張常態事實者無庸負舉證責任，主
    張變態事實者，則須就其所主張之事實負舉證責任。
(二)、次按，「稱合會者，謂由會首邀集二人以上為會員，互約交付會款及標取合會金
    之契約。其僅由會首與會員為約定者，亦成立合會」、「合會應訂立會單，記載
    下列事項：一、會首之姓名、住址及電話號碼。二、全體會員之姓名、住址及電
    話號碼、三、每一會份會款之種類及基本數額。四、起會期日。五、標會期日。
    六、標會方法。七、出標金額有約定其最高額或最低額之限制者，其約定。」、
    「會員已交付首期會款者，雖未依前二項規定訂立會單，其合會契約視為已成立
    」，八十九年五月五日正式施行之民法第七百零九條之一、第七百零九條之三第
    一項、第三項定有明文，此等規定雖未能溯及適用於先前成立之合會（民法債編
    施行法參照），然合會契約係我國民間多年運作之一種兼含儲蓄及資金融通性質
    之契約類型，上開條文係就民間實務運作予以明文化，自得援為參考。因合會契
    約往往參與之人數眾多，由十幾人、數十人，甚至上百人者有之，而且其係按月
    繳付一定之活會、死會會款，履行期甚長，由一年至數年者均有之，參加合會之
    每一會員之間，又多係由會首召集會員，會員彼此間不一定認識，故成立合會者
    所訂立之會單，目的在於使參與合會之成員能透明化，每一會員藉由會單均能知
    悉係由何人組成此合會契約，考量合會成員之經濟能力、信用狀況，而決定是否
    參與合會，藉此預防因會員或會首日後經濟狀況欠佳，所衍生之倒會、停會紛爭
    。如果合會會單所記載之會員，並非真正參與合會之會員，則其他合會會員，即
    不會信賴會單所記載者，該會單即失去法規範所期待之功能。故合會會單所記載
    之會員，即係實際參加合會之會員，此應為一常態之社會事實。換言之，會單記
    載之會員並非實際參加人係屬變態事實，依上開舉證責任分配之原則，主張者自
    應擔負舉證責任，否則即應承擔無法舉證之訴訟上不利益。
(三)、被告雖辯稱實際參加系爭合會者係一「林Ｘ明」友人，然此除為原告所否認，被
    告亦自陳無法提供該友人之正確姓名年籍以供查證，且有關原告主張系爭合會歷
    來繳交會款、參與標會均係被告本人所為乙節，被告亦不爭執，依上開舉證責任
    分擔原則，因被告無法證明上開辯解屬實，自難憑採。
四、被告另以原告倒會後不知去向，時隔已久，並無給付義務等語置辯，應係主張民
    法之時效抗辯。然查，民法第一百二十五條規定：「請求權，因十五年間不行使
    而消滅。但法律所定期間較短者，依其規定」，而民法第一百二十六條所謂一年
    或不及一年之定期給付債權，係指基於一定法律關係，因每次一年以下期間之經
    過順次發生之債權而言（最高法院二十八年上字第六○五號判例意旨參照）。系
    爭合會金債權，乃被告受領合會金給付後，與會首即原告約定就應返還之合會金
    分期清償，本質上為一次給付之債權，特別約定其給付方法為分期給付而已，與
    上開說明之定期給付債權不同，自應適用一般請求權時效十五年之規定。茲本件
    被告係自八十八年十一月起未給付各期死會會款，迄原告依督促程序聲請發支付
    命令即九十二年八月二十日止，尚未逾十五年，自無時效完成拒絕給付之問題，
    被告上開辯解，亦無可採。
五、查系爭合會成立於八十六年六月間，八十九年五月五日正式施行之民法第七百零
    九條之一以下之合會規定並無溯及適用（民法債編施行法參照），應屬依民間合
    會習慣所成立之合會，係會首與會員間所訂立之契約，會員與會員間並無法律關
    係之存在，已得標會員對於會首當然負有給付會款之義務。從而，原告依民間合
    會關係主張被告應給付二十六萬元，為有理由，應予准許。
六、復按就民事訴訟法第四百二十七條第一項至第四項訴訟適用簡易程序所為被告敗
    訴之判決，法院應依職權宣告假執行，九十二年九月一日施行之民事訴訟法第三
    百八十九條第一項第三款定有明文。本件係民事訴訟法第四百二十七條第二項第
    七款所定之本於合會有所請求而涉訟之事件，本院既為被告敗訴之判決，自應依
    職權宣告假執行。
七、本件訴訟費用為二千八百六十一元，由被告負擔。
中      華      民      國    九十二    年     十二     月     十二     日
~B臺灣基隆地方法院基隆簡易庭
~B    法      官  楊皓清
右正本證明與原本無異。
對於本件判決如有不服，應於收受送達後二十日內向本院提出上訴書狀，上訴於本院
合議庭，並按他造當事人之人數附具繕本。
中      華      民      國    九十二    年     十二     月     十五     日
~B    法院書記官  郭廷耀


司法院資訊處製作；財團法人民間司法改革基金會備份。
